臺北高等行政法院判決
                                     100年度訴字第1065號
                                   100年10月27日辯論終結
原      告　許麗雲
          　陳芃樺
共      同
訴訟代理人　南雪貞　律師
被      告　新北市政府違章建築拆除大隊
代　表　人　馮兆麟（代理大隊長）
訴訟代理人　蔡文峰
          　龔嘉珍
          　許豐侑

上列當事人間違章建築事件，原告不服新北市政府中華民國100
年4月22日北府訴決字第1000278009號訴願決定，提起行政訴訟
，本院判決如下：
    主  文
原告之訴駁回。
訴訟費用由原告負擔。
　　事實及理由
壹、程序方面：
  (一)按確認行政處分無效之訴訟，非原告有即受確認判決之法律
    上利益者，不得提起之，行政訴訟法第6條第1項定有明文。
    查本件被告100年1月21日新北拆認一字第1000003277號函（
    下稱原處分）之相對人為綠野香坡公寓大廈管理委員會（下
    稱綠野香坡管委會），原告雖非原處分之相對人，惟被告以
    原處分認定綠野香坡管委會所有位於新北市○○區○○路
    147 巷口警衛室旁之建築物（下稱系爭建物），係屬違章建
    築，並已執行拆除，此為兩造所不爭執，因系爭建物係原告
    社區之管理中心，原告既為社區住戶，其基於利害關係人之
    地位，向本院起訴請求確認原處分為無效之訴訟，難謂無即
    受確認判決之法律上利益，程序上並無不合，合先敘明。
  (二)次按「確認行政處分無效之訴訟，須已向原處分機關請求確
    認其無效未被允許，或經請求後於三十日內不為確答者，始
    得提起之。」行政訴訟法第6條第2項定有明文，此項規定係
    提起確認行政處分無效訴訟，應踐行之確認程序。本件原告
    雖未踐行確認程序逕行起訴，惟被告於審理中已明白主張行
    政處分為有效，應認其程序上之瑕疵已補正。此外，行政訴
    訟法並未就提起確認訴訟之起訴期間有所規定，被告抗辯原
    告提起訴訟應已逾起訴期間，本件確認訴訟不合法云云，顯
    係對法令之誤解，尚非可採。
貳、實體方面：
一、事實概要：
    綠野香坡管委會所有系爭建物，原經被告以民國（下同）98
    年8月26日北縣拆認字第0980033651號認定通知書認定其為
    程序違建，嗣於98年11月10日以北縣拆認字第0980043116號
    函，以原臺北縣政府工務局（現改制為新北市政府工務局，
    下稱工務局）尚未審查是否符合行為時臺北縣公寓大廈管理
    維護使用空間設置辦法（下稱系爭設置辦法）為由，將上揭
    認定通知書先行撤銷。嗣被告派員實地勘查結果，系爭建物
    乃未經申請審查許可，擅自於法定空地新建建築物，被告爰
    以99年7月6日北縣拆認一字第0990032637號違章建築認定通
    知書通知綠野香坡管委會，系爭建物屬實質違章建物，依法
    不得補辦建築執照手續，應予拆除。綠野香坡管委會不服，
    提起訴願，訴願機關審議期間，被告於99年12月9日拆除系
    爭建物，嗣新北市政府於99年12月17日以北府訴決字第0990
    806229號函送訴願決定：「原處分撤銷，由原處分機關另為
    適法之處分。」被告爰以原處分通知綠野香坡管委會，系爭
    建物仍認定係屬不得補辦建築執照之違章建築。綠野香坡管
    委會不服，提起訴願，經新北市政府100年4月22日北府訴決
    字第1000278009號函送訴願決定：「訴願不受理。」原告不
    服，遂提起本件行政訴訟。
二、本件原告主張：
  (一)系爭建物係於98年4月間，經社區區分所有權人會議決議興
    建，依當時系爭設置辦法，興建前不必事先申請建築執照，
    完工後附照片平、立面圖及耐防火材料證明，向工務局申請
    備查即可，係供92年以前領得使用執照之社區解決管理維護
    使用空間之不足，而依公寓大廈管理條例第56條授權各直轄
    市及縣、市政府訂製之法規命令屬特別法，系爭建物亦非屬
    建築法所稱之建物。
  (二)被告明知系爭建物在99年12月9日已遭其擅自違法拆除，竟
    以依新北市政府99年12月17日北府訴決字第0990806229號訴
    願決定，對不存在之標的物以未拆除前照片再次認定屬違章
    建築，惟標的既已消失，自無許被告再為行政處分之餘地，
    依行政程序法第111條第7款規定，原處分顯有明顯重大瑕疵
    ，應屬無效。況被告應將行政處分通知全體區分所有權人，
    方符合行政程序。質言之，原告社區依區分所有權人會議決
    議按當時系爭設置辦法設置系爭建物，依該辦法主管機關為
    工務局且不需事先申請建築執照，被告非有管轄權之單位，
    為其所明知，卻未待工務局正式裁處及訴願決定前即擅自拆
    除系爭建物，又未依訴願決定撤銷原處分，另為適法之處分
    ，且被告明知原告所在社區有二管委會互爭代理權，任一管
    委會皆無法合法代理任一區分所有權人，被告作出原處分時
    應依行政程序法通知所有區分所有權人，為最高行政法院98
    年判字第452號、台中高等行政法院98年度訴字482號等判決
    所闡述之程序正義，故原處分有違行政程序等情。並聲明求
    為判決確認原處分無效。
三、被告則以：
  (一)系爭建物未經申請審查許可並領得建築執照，擅自違法建造
    違反建築法第25條第1項規定，不符管理空間設置辦法第4條
    1層樓高為限之規定，經綠野香坡管委會以其名義提出備查
    之申請，工務局認屬無法核准之案件，被告爰依同法第86條
    規定及違章建築處理辦法第2條及第5條規定，作成原處分認
    定為層數2層約5公尺高、面積約60平方公尺之A類1組實質違
    建，依建築法中央主關機關內政部95年5月23日台內營字第
    0950802726號函釋及內政部營建署93年6月7日營署建管字第
    0930035240號函意旨，公寓大廈管理條例92年12月9日修正
    施行前，領得使用執照之公寓大廈，得設置一定規模、高度
    之管理維護使用空間，並不計入建築面積及總樓地板面積，
    並應依直轄市、縣（市）主管機關訂定之公寓大廈管理維護
    使用空間相關設置辦法規定辦理，尚無得免適用建築法之規
    定，故有關管理維護使用空間之設置，如為建築法所稱之建
    築物，仍須依建築法之相關規定申請許可，並無例外准許無
    須申請建造執照。
  (二)系爭建物既為獨立之物權客體，非公寓大廈管理條例所定義
    之共用部分，且被告係直接以行政處分課予自行拆除之義務
    ，無需區分所有權人會議決議選擇予以改善或補辦手續，縱
    區分所有權人會議決議不予拆除之，亦無從排除所課予之拆
    除義務，本案事實顯與最高行政法院98年判字第452號、臺
    中高等行政法院98年度訴字第482號判決事實有異。
  (三)依公寓大廈管理條例第38條規定，公寓大廈管理委員會有當
    事人能力，其立法意旨係認公寓大廈管理委員會為介於非法
    人團體與法人間之私法組織，得以其名義代全體區分所有權
    人承擔與其執行職務相關之公寓大廈管理事務，為區分所有
    權人會議之執行機構，其行為即為區分所有人之行為，並得
    提起各類司法訴訟尋求救濟或被訴（民事訴訟法第40條第3
    項規定參照），系爭建物既為綠野香坡管委會執行該區分所
    有權人會議決議所建造，自得為適格之處分相對人。
  (四)據綠野香坡管委會98年4月19日區分所有權人會議第2次會議
    ，討論提案申請設立社區管理維護空間，綠野香坡管委會對
    於系爭建物之建造行為，並不爭執，又綠野香坡管委會既屬
    非法人團體性質，代表全體區分所有權人，且法律亦明定具
    有當事人能力，設有主任委員為管委會之代表人，故得以該
    管委會為處分之相對人，此亦符合行政程序法第21條及第22
    條之規定，且參照行政罰法第16條之立法理由亦可明證，準
    此，被告以之為處分相對人，於法並無不合等語，資為抗辯
    。並聲明求為判決駁回原告之訴。
四、兩造之爭點：原告起訴確認原處分無效，有無理由？
五、本院之判斷：
　(一)按「行政處分有下列各款情形之一者，無效︰一、不能由書
    面處分中得知處分機關者。二、應以證書方式作成而未給予
    證書者。三、內容對任何人均屬不能實現者。四、所要求或
    許可之行為構成犯罪者。五、內容違背公共秩序、善良風俗
    者。六、未經授權而違背法規有關專屬管轄之規定或缺乏事
    務權限者。七、其他具有重大明顯之瑕疵者。」行政程序法
    第111條定有明文。依該規定，行政處分無效之原因，除該
    條第1款至第6款之例示規定外，尚有該條第7款「其他具有
    重大明顯之瑕疵者」之概括規定，用以補充前6款所未及涵
    蓋之無效情形，而該款所謂「具有重大明顯之瑕疵」，應指
    行政處分內容有一望即知，顯屬具有重大瑕疵者而言，此觀
    該條前6款規範之屬性自明。
　(二)經查，本件被告所為原處分，係認定系爭建物為未經申請建
    築許可擅自建造，違反建築法第25條、第86條暨違章建築處
    理辦法第5條之相關規定，屬違章建築，核其內容，性質上
    屬確認處分，為對系爭建物之性質在法律上具有重要意義事
    項之認定，即指此一認定直接影響行政法上法律效果者而言
    ；且確認處分於其內容涉及過去時，其效力得溯及既往，並
    自通知時起發生效力。本件系爭建物雖於原處分作成前業經
    被告執行拆除完畢，惟核諸上開說明，被告並非不得就系爭
    建物之性質在行政法上是否屬違章建築作成行政處分，準此
    ，自難謂原處分因系爭建物經拆除係屬具有重大明顯瑕疵之
    行政處分而構成無效事由。從而，原告起訴主張系爭建物既
    已遭拆除，自無許被告再為行政處分之餘地，依行政程序法
    第111條第7款規定，原處分顯有明顯重大瑕疵，應屬無效云
    云，並不足採。
  (三)次按「本法所稱建築物，為定著於土地上或地面下具有頂蓋
    、樑柱或牆壁，供個人或公眾使用之構造物或雜項工作物。
    」「本法所稱建造，係指左列行為：一、新建：為新建造之
    建築物或將原建築物全部拆除而重行建築者。……」「建築
    物非經申請直轄市、縣（市）（局）主管建築機關之審查許
    可並發給執照，不得擅自建造或使用或拆除。但合於第78條
    及第98條規定者，不在此限。」「違反第25條之規定者，依
    左列規定，分別處罰：一、擅自建造者，處以建築物造價千
    分之五十以下罰鍰，並勒令停工補辦手續；必要時得強制拆
    除其建築物。……」建築法第4條、第9條第1款、第25條第1
    項、第86條第1款分別定有明文。又按「本辦法所稱之違章
    建築，為建築法適用地區內，依法應申請當地主管建築機關
    之審查許可並發給執照方能建築，而擅自建築之建築物。」
    「直轄市、縣（市）主管建築機關，應於接到違章建築查報
    人員報告之日起5日內實施勘查，認定必須拆除者，應即拆
    除之。認定尚未構成拆除要件者，通知違建人於收到通知後
    30日內，依建築法第30條之規定補行申請執照。違建人之申
    請執照不合規定或逾期未補辦申領執照手續者，直轄市、縣
    （市）主管建築機關應拆除之。」違章建築處理辦法第2條
    及第5條亦有明文規定。另系爭設置辦法第4條規定：「管理
    維護使用空間之設置不得影響公共安全、交通、衛生及市容
    觀瞻，樓地板面積之和不得超過45平方公尺，並以下列位置
    為限：一、非屬私設通路(道)、防火間隔及室外停車空間之
    法定空地。二、具頂蓋之廣場式開放空間。三、地下層除防
    空避難室以外之公共空間。管理維護使用空間設置於前項第
    1款者，樓地板面積不得逾該法定空地面積之8分之1；未達
    8平方公尺者，得建築8平方公尺。其高度以1層樓高為限，
    簷高不得超過三點五公尺。」
  (四)查系爭建物經原臺北縣新店市公所（現改制為新北市新店區
    公所）以98年7月31日違建查報單向被告查報係屬違章建築
    ，被告派員於99年7月2日現場勘查後，認定系爭建物為金屬
    構造、2層高約5公尺、面積約60平方公尺之新建造建築物之
    事實，此有臺北縣新店市公所違章建築查報單、臺北縣政府
    違章建築勘查紀錄表附卷可按（分別見訴願卷第9頁及原處
    分卷第9頁），堪信為真實。本件系爭建物既係未經申請審
    查許可，即於法定空地擅自建造之新建建築物，其建造之樓
    地板、高度亦均已違反系爭設置辦法第4條規定，故被告認
    定系爭建物係屬實質違建，為不得補辦建築執照之違章建築
    ，並依上開建築法第86條第1款及違章建築處理辦法第5條之
    規定，於99年12月9日執行拆除系爭建物，自屬適法有據，
    核無違誤。
六、綜上所述，原告所訴均委無足採，其起訴請求確認原處分無
    效，為無理由，應予駁回。
七、本件判決基礎已臻明確，兩造其餘之攻擊防禦方法及訴訟資
    料經本院斟酌後，核與判決不生影響，無一一論述之必要，
    併予敘明。
八、據上論結，本件原告之訴為無理由，依行政訴訟法第98條第
    1項前段、第104條，民事訴訟法第85條第1項前段，判決如
    主文。
中　　華　　民　　國　　100　 年　　11　　月　　10　　日
　        　　　　　臺北高等行政法院第五庭
                              審判長法  官　徐瑞晃
                                    法  官　蕭忠仁
                                    法  官　陳姿岑
上為正本係照原本作成。
如不服本判決，應於送達後20日內，向本院提出上訴狀並表明上
訴理由，如於本判決宣示後送達前提起上訴者，應於判決送達後
20日內補提上訴理由書（須按他造人數附繕本）。
中　　華　　民　　國　　100　 年　　11　　月　　10　　日
          　　　　　　      　　　  書記官  李依穎